【裁判字號】    97,上易,1671
【裁判日期】    971031
【裁判案由】    詐欺
【裁判全文】
臺灣高等法院臺中分院刑事判決        97年度上易字第1671號
上  訴  人
即  被  告  甲○○
上列上訴人因詐欺案件，不服臺灣彰化地方法院97年度易字第
1306號中華民國97年8月13日第一審判決（起訴案號：臺灣彰化
地方法院檢察署97年度偵字第4465號），提起上訴，本院判決如
下：
    主    文
原判決撤銷。
甲○○幫助意圖為自己不法之所有，以詐術使人將本人之物交付
，處有期徒刑陸月，如易科罰金，以新台幣壹仟元折算壹日。
    犯罪事實
一、甲○○明知金融機構存款帳戶係個人理財之重要工具，攸關
    個人財產、信用之表徵，並可預見一旦交予他人使用，即有
    供作財產犯罪用途之可能，且一般人取得他人存摺及提款卡
    之目的在於取得贓款及掩飾犯行不易遭人追查，而甲○○對
    於提供其所申辦之金融機構帳戶必然為他人從事不法犯罪使
    用等情節雖無確信，但仍基於縱若其所有之金融機構帳戶被
    他人或嗣後取得其帳戶資料之其他不詳之人利用作為詐欺取
    財之工具亦均不違背其本意之幫助犯意，於民國（下同）97
    年4月中旬，在新竹縣湖口鄉其租屋處，將其前於97年1月9
    日，在彰化縣彰化市○○路532號之合作金庫商業銀行彰營
    分行（下稱合作金庫銀行）所申設之存款帳戶（帳號：0000
    000000000號）之存摺、金融卡含密碼，交予「陳秀琴」之
    真實姓名不詳之女子，而以上開方式容任該不詳女子或其所
    屬詐騙集團之成員利用其存摺、金融卡及密碼等物，遂行詐
    欺取財之犯行。嗣該不詳女子或其所屬詐騙集團之成員，旋
    基於意圖為自己不法所有之犯意，分別為下述詐欺取財行為
    ：
(一)該詐欺集團某自稱為「高元和」之男子，在雅虎奇摩拍賣網
    佯以刊登欲拍賣筆記型電腦之訊息，適己○○於97年4月19
    日，在其高雄市前金區○○○街26之10號之住處內，上網瀏
    覽該網頁並下單競標，自稱「高元和」之男子旋與己○○聯
    繫，佯稱其已標得該筆記型電腦，致己○○陷於錯誤，而依
    指示於同日22時11分，匯款新臺幣（下同）1萬9千5百元至
    上開甲○○之存款帳戶內，嗣因自稱「高元和」之男子並未
    依雙方約定之時地出面交付筆記型電腦，己○○方知受騙。
(二)上開自稱為「高元和」之男子，在網路上佯以刊登欲拍賣NO
    KIA-N95手機之訊息，適戊○○於97年4月19日，在其位於臺
    北市○○區○○路4段425之1號1樓之公司內，上網瀏覽該網
    頁並與自稱「高元和」之男子洽談購買該手機之事宜，成交
    後，自稱「高元和」之男子旋撥打電話予戊○○，致戊○○
    陷於錯誤，於97年4月20日17時33分，依指示匯款1萬1千元
    至上開甲○○之綜合存款帳戶內，嗣因戊○○始終未收到上
    揭手機，復無法與自稱「高元和」之男子取得聯繫，方知受
    騙。
(三)上開詐欺集團某自稱為「汪先生」之男子，在網路上佯以刊
    登欲拍賣中古沙發之訊息，適乙○○亦欲購買中古沙發而上
    網瀏覽，並依自稱為「汪先生」之男子所刊登之電話與之聯
    繫，洽談交易事宜，致乙○○因而陷於錯誤，於97年4月20
    日16時15分許，依指示匯款4千元至上開甲○○之綜合存款
    帳戶內，嗣因匯款後即無法與自稱「汪先生」之男子取得聯
    繫，方知受騙。
(四)上開詐欺集團某不詳姓名之人，在雅虎奇摩拍賣網上，佯裝
    係帳號為：Ｚ000000000號之賣家，並刊登欲拍賣數位相機之
    訊息，適丙○○於97年4月20日，在其台中縣沙鹿鎮○○里
    ○○路127號住處，上網瀏覽該網頁並留言詢問購買該數位
    相機之事，旋有姓名年籍不詳之人撥打電話予丙○○與之洽
    談交易事宜，致丙○○陷於錯誤，依指示於同日匯款7千2
    百元至上開甲○○之綜合存款帳戶內，嗣經丙○○聯繫帳號
    為Ｚ000000000號之真正賣家後，方知受騙。
二、案經己○○、戊○○、乙○○、丙○○訴由彰化縣警察局彰
    化分局報請臺灣彰化地方法院檢察署檢察官偵查起訴。
    理      由
一、本案下揭卷證所涵括之供述證據及非供述證據，經原審及本
    院依法踐行調查證據程序，公訴人及被告均不爭執各該證據
    之證據能力，且亦查無依法應排除其證據能力之情形，是後
    述所引用證據之證據能力均無疑義，合先敘明。
二、訊據上訴人即被告甲○○固坦承上開金融帳戶為其所申設，
    惟矢口否認有何幫助詐欺之犯行，於原審辯稱：前開帳戶存
    摺及金融卡係伊所遺失，並未轉賣予他人使用云云；於本院
    審理中則辯稱：伊於97年4月中旬，在新竹湖口租屋處將存
    摺金融卡交給陳秀琴，當初陳秀琴說是要匯薪資之用，伊不
    知道其會拿去給詐騙集團使用，後來約過1、2週後伊問及帳
    戶存摺拿去何處，陳秀琴始告知已被其朋友拿去作詐騙之用
    ，伊因已與陳秀琴分手，不知道陳秀琴住在何處云云。惟查
    ：
(一)上開合作金庫銀行存款帳戶為被告所申設乙節，業據被告供
    承在卷，且有合作金庫商業銀行彰營分行97年5月19日合金
    彰營字第0970002237號函檢送之開戶基本資料、身分證件資
    料及歷史交易明細附卷可稽；而被害人己○○、戊○○、乙○○及丙○○確分別於上開時間、地點，遭詐欺集團之不詳
    成員施以上開詐術，致使其陷於錯誤，而分別於上述時間，
    依指示將上述款項匯入被告之前揭帳戶內等情，亦據證人即
    被害人己○○、戊○○、乙○○及丙○○分別於警詢中證述
    明確，並有被害人等所提出之自動櫃員機交易紀錄單2紙、
    活期儲蓄存款存摺影本2份在卷足參，且有上開合作金庫商
    業銀行彰營分行檢送之交易明細在卷可佐，是詐騙集團之不
    詳成員確有利用被告之上開帳戶，遂行向被害人己○○、戊○○、乙○○及丙○○為前揭詐欺取財既遂之事實，堪予認
    定。
(二)被告於警詢中先辯稱：伊所有之合作金庫銀行存摺及金融卡
    可能係於97年2月29日搬家時遺失，伊自搬家後迄今（即同
    年5月9日）均未再使用過該存摺，係今日欲將薪資存入該帳
    戶內，辦理存摺、金融卡補發時，方知悉帳戶被列為警示帳
    戶云云；復於內勤檢察官偵訊時辯稱：伊所有之上開帳戶係
    於搬家時遺失，伊於今日欲存錢至該帳戶時方發現遺失云云
    ；嗣又於檢察官偵訊時辯稱：伊所有之上開帳戶存摺及金融
    卡均係置放於伊背包內，因伊之前與同事同住，怕被竊取，
    所以申辦後即將存摺及金融卡藏放在背包內，後於97年2月
    29日搬家時，背包好像有破掉，存摺及金融卡可能因而遺失
    云云，然經檢察官依合作金庫銀行上開函文檢附之交易明細
    資料所示，詢問被告是否曾於97年3月份仍有使用上開金融
    卡之電子錢包功能？被告承認其確曾於97年3月間尚有使用
    該金融卡於便利商店消費屬實，檢察官再質以其既於97年3
    月份尚有使用上開帳戶金融卡之情事，為何一再供稱該帳戶
    存摺及金融卡係於97年2月29日遺失？被告則沈默不答，無
    法為合理之解釋，足見被告前後所辯非但不一，且與交易明
    細資料所示亦不符，顯難採信。雖其於原審準備程序與審理
    時均改辯稱：伊係自己1人搬家，所以花了好幾天之時間方
    搬完家，伊於97年3月間還有使用過該金融卡於便利商店購
    物，上開帳戶存摺及金融卡可能係於3月底遺失，但伊係於
    97年5月9日方發覺存摺、金融卡等物遺失云云，然依上開帳
    戶交易明細資料所示：上開帳戶於97年2月5日尚有1筆3萬2
    千元之款項存入該帳戶內，且被告自97年1月9日開戶迄97年
    3月27日止使用該帳戶金融卡提款或消費之次數多達30次以
    上，顯見被告確有經常使用上開帳戶金融卡之情事，則其豈
    會無法明確供述上開帳戶金融卡究係何時遺失？況按金融帳
    戶攸關個人存款安全及信用，被告既已自承因擔心上開帳戶
    存摺及金融卡遭竊而將之藏放在背包內等情，顯見上開帳戶
    對其而言相當重要，則其豈會於搬家後未即加以確認該帳戶
    存摺及金融卡是否仍在？其於原審所辯亦顯有悖於常情，堪
    認應係其知悉先前所供與卷證資料明顯不符後，臨訟再編纂
    之卸責之詞，亦難遽信。
(三)再衡諸一般社會常情，欲使用金融卡領取款項者，須於金融
    機構所設置之自動櫃員機上依指令操作，並輸入正確之密碼
    ，方可順利領得款項，若非經帳戶所有人之同意或授權而告
    知金融卡密碼等情況，單純持有金融卡之人，欲隨機輸入號
    碼而與正確之密碼相符者，機率微乎其微，而稍有社會歷練
    、經驗之人，均知金融卡應與其存摺、密碼分別保存，或者
    將密碼牢記心中，以免徒增帳戶款項遭人持金融卡盜領，且
    金融存款帳戶事關存戶個人財產權益之保障，其與存戶及金
    融卡結合，專有性自屬更高，若落入不明人士手中，極易被
    利用為取贓之犯罪工具，是一般人均有妥為保管以防止他人
    任意使用之認識。被告雖於原審中辯稱：伊係將金融卡密碼
    連同存摺等物一同存放云云，然依被告之年紀、學識、經驗
    ，默記金融卡密碼並無任何困難，況其於原審準備程序時亦
    經供明其金融卡密碼即係其生日，其設定生日為密碼係為方
    便記憶等語在卷，其設定之密碼即其生日，本即無遺忘之虞
    ，其又有何將金融卡密碼與帳戶存摺一同存放之必要，益徵
    被告所辯存摺及金融卡遺失乙情，確有違生活經驗法則，不
    足採信。
(四)況且衡諸時下詐欺犯罪集團成員收購取得人頭帳戶之常見手
    法，即係利用部分民眾需款孔急或貪圖小利之心理因素，藉
    由登報或隨機搭訕招攬之方式而輕易得手，以違反原使用人
    意願之方式所取得之存摺、金融卡及密碼，則該詐欺犯罪集
    團成員自須承擔原帳戶所有人隨時報警或求助金融機構應變
    處理之危險，進而使其費心詐騙之款項入該帳戶後，面臨
    無法領出之窘境。益見被告前揭所辯，悖於事理，委無足採
    ，上開帳戶之存摺、金融卡及密碼確應係由被告提供予詐欺
    集團成員，供詐欺集團詐騙被害人匯款之用，殆無可置疑。
    被告於本院審理中又改口辯稱：伊係將存摺金融卡交給陳秀
    琴，當初陳秀琴說是要匯薪資之用，伊不知道其會拿去給詐
    騙集團使用，後來陳秀琴始告知已被其朋友拿去作詐騙之用
    云云，所辯不僅與前供不符，況其既供稱係將銀行存摺金融
    卡等物交付該女子，該女子又係其前女友，衡情其二人間自
    有相當交情，乃被告竟無法提供該女子之身分住所資料以供
    查證，殊與常情有違，所辯其不知該女子會將其帳戶交給詐
    欺集團使用云云，亦不足採信。
(五)按刑法上之故意，可分為直接故意與不確定故意（間接故意
    ），所謂「不確定故意」，係指行為人對於構成犯罪之事實
    ，預見其發生而其發生並不違背其本意者，刑法第13條第2
    項定有明文。茲查金融機構之帳戶一般人均可輕易申請開設
    ，並未設有任何特殊之限制，此乃眾所周知之事實，依一般
    人之社會生活經驗，倘係經由合法管道之收入或支出，其於
    金融帳戶之存放及提領，本可自行向金融行庫開立帳戶後使
    用，殊無大費周章使用他人帳戶之必要，況且近來類如刮刮
    樂、退稅轉帳等詐騙案件層出不窮，詐騙集團多利用人頭帳
    戶做為出入帳戶，不僅廣為媒體所披載，亦經政府一再宣導
    提醒注意，苟見有陌生人不思以自己名義申請開立帳戶，反
    而向不特定人蒐集或收購他人之金融機構帳戶使用，帳戶所
    有人焉能安心將其帳戶交付收購帳戶之人，而絲毫未加懷疑
    其收集帳戶之目的即在於詐取他人財物之理？是依一般人通
    常之知識、智能及經驗，均已詳知向陌生人購買、承租或其
    他方法取得帳戶者，多係欲藉該帳戶取得不法犯罪所得，並
    隱匿身分以逃避追查，被告為智識正常之成年人自難諉為不
    知，況被告於審理時已自承其知悉上開情事，是被告應可預
    見將其上開帳戶之存摺、金融卡、密碼提供他人使用，將幫
    助他人實施詐欺取財犯罪，但仍將上開帳戶存摺、金融卡及
    密碼交予真實姓名年籍均不詳之人，顯具縱有人以其上開帳
    戶實施詐欺取財之犯罪，亦不違背其本意之幫助意思至明。
(六)再按刑法上之幫助犯，係對於犯罪與正犯有共同之認識，而
    以幫助之意思，對於正犯資以助力，而未參與實施犯罪之行
    為者而言（最高法院75年度臺上字第1509號、88年度臺上字
    第1270號判決意旨可資參照）。是以，如未參與實施犯罪構
    成要件之行為，且係出於幫助之意思提供助力，即屬幫助犯
    ，而非共同正犯。查被害人己○○、戊○○、乙○○及丙○○均僅經由網路或電話遭詐欺集團成員詐騙，均未直接與施
    用詐術者見面，亦未曾見過被告，故本案並無積極證據證明
    被告與詐欺集團成員間，有共同基於詐欺取財之犯意聯絡；
    而被告交付上開帳戶存摺及金融卡之行為，僅促使詐欺集團
    遂行其詐欺犯行之實現，要屬詐欺取財構成要件以外之行為
    ，復無積極證據證明被告有何參與前開詐欺取財構成要件之
    行為。則被告既僅係以幫助之意思，參與詐欺取財罪構成要
    件以外之行為，自僅成立詐欺取財罪之幫助犯，而無從論以
    共同正犯，附此敘明。
(七)被告所辯，應係飾卸之詞，無可採信。事證明確，被告幫助
    詐欺取財之犯行，洵堪認定。
三、被告以幫助之意思，提供帳戶存摺及金融卡予不詳之人，交
    予詐欺集團遂行詐欺犯行使用，而參與詐欺取財構成要件以
    外之行為，核其所為，係犯刑法第30條第1項前段、第339條
    第1項之幫助詐欺取財罪。被告於上開時地，提供1個帳戶之
    存摺、金融卡及密碼予不詳之人，交予詐欺集團詐騙被害人
    己○○、戊○○、乙○○及丙○○4人，係以1幫助詐欺取財
    行為，侵害4個法益，觸犯4個幫助詐欺取財罪，為想像競合
    犯，應依刑法第55條規定，從一重處斷。被告幫助他人犯罪
    ，係從犯，爰依刑法第30條第2項規定減輕其刑。原審予以
    論罪科刑，固非無見，惟被告係「於97年4月中旬，在新竹
    縣湖口鄉其租屋處將存摺、金融卡交付予名為『陳秀琴』之
    不詳女子」乙情，業據被告於本院審理中供承在卷（參本院
    卷第22頁背面），原審就此認被告係「於97年3月27日至年4
    月19日間，在不詳地點，交付予不詳之人」，此部分事實認
    定稍嫌未詳；又被告幫助詐欺集團用以詐騙被害人4人之金
    額各為1萬9千5百元、1萬1千元、4千元、7千2百元，合計僅
    為4萬1千7百元，衡情金額均屬不高，原審亦為相同數額之
    認定，然理由中卻載論其等受騙金額亦均不低（原判決書第
    8 頁第5行），事實與理由互有矛盾，容有未洽，被告上訴
    意旨以否認犯行指摘原判決不當，固非有據，然原判決既有
    上揭可議，仍屬無可維持，應由本院將原判決撤銷改判。爰
    審酌被告提供帳戶予他人使用助長犯罪，增加被害人尋求救
    濟困難，並使犯罪之追查趨於複雜，暨本件遭詐騙之被害人
    為4人，渠等受騙之金額合計4萬餘元，被告犯後飾詞辯解，
    態度不佳，未見悔意，及其犯罪手段、所生之危害、素行、
    智識程度、生活狀況等一切情狀，量處如主文第2項所示之
    刑，並諭知易科罰金之折算標準。
據上論結，應依刑事訴訟法第369條第1項前段、第364條、第299
條第1項前段，刑法第30條第1項前段、第2項、第339條第1項、
第55條、第41條第1項前段，刑法施行法第1條之1第1項、第2項
前段，判決如主文。
本案經檢察官丁○○到庭執行職務。
中    華    民    國    97    年    10    月    31    日
            刑事第十庭    審判長法  官  林  照  明
                                法  官  郭  瑞  祥
                                法  官  林  欽  章
上列正本證明與原本無異。
不得上訴。
                                書記官  許  哲  禎
中    華    民    國    97    年    11    月    3     日
附錄本案論罪科刑法條全文：
中華民國刑法第339條
（普通詐欺罪）
意圖為自己或第三人不法之所有，以詐術使人將本人或第三人之
物交付者，處5年以下有期徒刑、拘役或科或併科1千元以下罰金
。
以前項方法得財產上不法之利益或使第三人得之者，亦同。
前二項之未遂犯罰之。


司法院資訊處製作；財團法人民間司法改革基金會備份。
